臺灣臺北地方法院刑事判決　　　　　　　99年度易字第3628號
公　訴　人　臺灣臺北地方法院檢察署檢察官
被　　　告　劉祿餘
上列被告因詐欺案件，經檢察官聲請逕以簡易判決處刑（99年度
偵緝字第2138號），本院認不宜逕以簡易判決處刑，改適用通常
程序審理，判決如下：
    主  文
劉祿餘幫助共同意圖為自己不法之所有，以詐術使人將本人之物
交付，累犯，處有期徒刑參月，如易科罰金，以新台幣壹仟元折
算壹日。
    事  實
一、劉祿餘曾於民國96年間因傷害案件，由臺灣嘉義地方法院檢
    察署檢察官以96年度偵字第6982號聲請逕以簡易判決處刑，
    經臺灣嘉義地方法院以96年度嘉簡字第1577號判決處有期徒
    刑5月，並於同年11月12日確定，嗣經入監服刑，於97年6月
    15日執行完畢。詎劉祿餘猶不知悔改，於99年4 月間因需錢
    孔急，其朋友「黃俊傑」（真實年籍不詳）向其介紹某詐欺
    集團專司收購行動電話門號之姓名年籍不詳之人，得知該收
    購行動電話門號者欲以每一門號新台幣（下同）300 元之價
    格收購行動電話門號，雙方遂約定以300 元之代價，由該收
    購行動電話者帶同劉祿餘前往電信業者門市，由劉祿餘出示
    其身分證、健保卡供查驗身分，並以其自己名義申請行動電
    話門號後，將申辦取得之行動電話門號SIM 卡交付該收購行
    動電話者。劉祿餘明知申請行動電話門號使用乃輕而易舉之
    事，一般人無故取得他人行動電話門號使用之行徑常與侵害
    財產性犯罪之需要密切相關，可預見將自己之行動電話門號
    提供予他人使用，可能幫助他人為詐欺犯行，竟仍基於幫助
    詐欺之不確定故意，於99年 4月19日某時許，由前開收購行
    動電話者帶同前往嘉義市某處遠傳電信股份有限公司（下稱
    遠傳電信公司）門市，以自己名義向和宇寬頻網路股份有限
    公司（下稱和宇寬頻公司）申辦0000000000號行動電話門號
    後，旋將申辦取得之上開行動電話門號SIM卡1枚交付該收購
    行動電話者，並當場自該收購行動電話者處取得金額30 0
    元之另1枚行動電話門號SIM卡（預付卡），嗣該詐欺集團成
    員於取得劉祿餘所提供之上開行動電話門號後，即共同意圖
    為自己不法之所有，由該詐欺集團成員「王忠信」、「阿成
    」（以上2人真實姓名年籍均不詳）及陳郭晉（另案經本院
    以99年度易字第3268號判決有罪處刑確定）分別為下列詐欺
    行為：
  (一)於99年5月25日9時30分許，「阿成」前往王廉中位於臺北市
    ○○區○○路15號8 樓之住處，向王廉中佯稱係「聯維有線
    電視」之員工，詢問王廉中電視頻道95台以後之頻道是否收
    視清楚，並佯裝檢查該處有線電視訊號線路後，再向王廉中
    佯稱可另外牽一條線路，收視狀況即可改善，且收視3 年僅
    需付費8,000 元等語，致王廉中信以為真而應允之，「阿成
    」隨即撥打0000000000號行動電話聯繫「王忠信」轉知陳郭
    晉到場，陳郭晉到場後，遂佯裝檢查該處有線電視訊號線路
    後，向王廉中收取8,000 元，並當場交付印有「有線電視、
    液晶數位電視維修、王忠信、0000000000、服務時間：一至
    六20：00以前」之名片與王廉中後，隨即離去。
  (二)於99年5 月25日12時許，「阿成」前往張主發位於臺北市○
    ○區○○路38號5樓之1之住處，向張主發佯稱係「聯維有線
    電視」之員工，詢問張主發電視頻道95台以後之頻道是否收
    視清楚，並佯裝檢查該處有線電視訊號線路後，再向張主發
    佯稱可另外牽一條線路，收視狀況即可改善，且收視3 年僅
    需付費8,000元等語，致張主發誤信為真而應允先行支付4,0
    00元，「阿成」隨即撥打0000000000號行動電話聯繫「王忠
    信」轉知陳郭晉到場，陳郭晉到場後，遂佯裝檢查該處有線
    電視訊號線路後，向張主發收取4,000 元，並當場交付印有
    「有線電視、液晶數位電視維修、王忠信、0000000000、服
    務時間：一至六20：00以前」之名片與張主發後，隨即離去
    。
  (三)於99年5 月26日12時許，「阿成」前往張廣照及其母張李秋
    英位於臺北市○○區○○路30向6號2樓之住處，向張廣照、
    張李秋英佯稱係「聯維有線電視」之員工，詢問張廣照、張
    李秋英電視頻道70台以後之頻道是否收視清楚，並佯裝檢查
    該處有線電視訊號線路後，再向張廣照、張李秋英佯稱可另
    外牽一條線路，收視狀況即可改善，且收視3年僅需付費8,0
    00元等語，致張廣照、張李秋英信以為真而應允之，「阿成
    」隨即撥打0000000000號行動電話聯繫「王忠信」轉知陳郭
    晉到場，陳郭晉到場後，遂佯裝檢查該處有線電視訊號線路
    後，斯時張廣照業已外出，陳郭晉乃向張李秋英收取8,000
    元，並當場交付印有「有線電視、液晶數位電視維修、王忠
    信、0000000000、服務時間：一至六20：00以前」之名片與
    張李秋英後，隨即離去。嗣經張廣照發覺有異，報警詢線查
    悉上情。
二、案經被害人張廣照訴由臺北市政府警察局萬華分局報告臺灣
    臺北地方法院檢察署（下稱臺北地檢署）檢察官偵查後，聲
    請逕以簡易判決處刑，本院認不宜逕以簡易判決處刑，改適
    用通常程序審理。
    理  由
一、按被告以外之人於審判外之言詞或書面陳述，除法律有規定
    者外，不得做為證據，刑事訴訟法第159條第1項固定有明文
    。然被告以外之人於審判外之陳述，雖不符同法第159條之1
    至第159條之4之規定，而經當事人於審判程序同意作為證據
    ，法院審酌該言詞陳述或書面陳述作成時之情況，認為適當
    者，亦得為證據；當事人、代理人或辯護人於法院調查證據
    時，知有同法第159條第1項不得為證據之情形，而未於言詞
    辯論終結前聲明異議者，視為有前項之同意，同法第159 條
    之5 亦定有明文。是告訴人張廣照於本案警詢及檢察官訊問
    、被害人王廉中、張主發、張李秋英、證人詹春輝於另案（
    臺北地檢署99年度偵字第13432 號）警詢及該案被告陳郭晉
    於警詢中、檢察官訊問及法院（本院99年度易字第3268號）
    審理中以被告身分所為之陳述，被告劉祿餘於審理時同意該
    等言詞陳述作為證據，本院審酌前揭言詞陳述作成之情況，
    該等筆錄內容係陳述其遭詐騙之過程，對於對方所使用之行
    動電話究係何人所有、被告為何人，均不知情，衡情其陳述
    當無受到外力介入或自我價值判斷干擾之情狀，認為適當，
    揆諸前開規定，自得為證據。又按被告以外之人於審判外向
    法官所為之陳述，得為證據，同法第159條之1第1 項規定甚
    明。則被害人王廉中於前開另案審理中以證人身分所為之陳
    述，既經依法具結，依上開規定，自有證據能力。
二、訊據被告於檢察官訊問及本院審理時固坦承有於99年4 月間
    ，其朋友「黃俊傑」向其介紹某不詳之人欲以每一門號300
    元之代價收購行動電話門號，遂由該不詳之人於同年4 月19
    日某時許，帶同前往嘉義市某處遠傳電信公司門市，以其自
    己名義向和和宇寬頻公司申辦0000000000號行動電話門號後
    ，旋將申辦取得之上開行動電話門號SIM卡1枚交付該不詳之
    人，並當場自該不詳之人處取得金額300元之另1枚行動電話
    門號SIM 卡（預付卡）之事實，惟矢口否認有何前揭犯行，
    辯稱：伊不知對方將該行動電話作為詐欺犯罪使用，伊遭對
    方欺騙等語。
三、經查：
  (一)該詐欺集團成員「阿成」先後於前揭時、地，先後向被害人
    王廉中、張主發、張李秋英及告訴人張廣照佯稱係「聯維有
    線電視」之員工，詢問電視頻道是否收視清楚，並佯裝檢查
    該處有線電視訊號線路後，再向渠等佯稱可另外牽一條線路
    ，收視狀況即可改善，且收視3年僅需付費8,000元等語，致
    被害人王廉中、張主發、張李秋英及告訴人張廣照陷於錯誤
    ，信以誤信為真而應允之，「阿成」隨即撥打0000000000號
    行動電話聯繫「王忠信」轉知陳郭晉到場，陳郭晉到場後，
    遂佯裝檢查該處有線電視訊號線路後，分別向被害人王廉中
    、張主發及張李秋英收取8,000元、4,000元及8,000 元，並
    各當場交付印有「有線電視、液晶數位電視維修、王忠信、
    0000000000、服務時間：一至六20：00以前」之名片與被害
    人王廉中、張主發、張李秋英後，隨即離去等情，業據告訴
    人張廣照於警詢、檢察官訊問、被害人張主發、張李秋英、
    證人詹春輝於前述另案警詢、被害人王廉中於該案警詢、法
    院審理及該案被告陳郭晉於警詢、檢察官訊問及法院審理中
    陳述綦詳，並有和宇寬頻公司0000000000號使用資料查詢列
    印表及前開另案扣得之上開名片4 紙在卷可按，堪認被告所
    申辦前揭行動電話門號確已提供該詐欺集團實行詐欺取財犯
    罪時使用無疑。
  (二)按我國行動電話通信業者對於申辦行動電話門號使用並無特
    殊資格及使用目的之限制，故凡有正當目的使用行動電話門
    號之必要者，均可自行前往業者門市或特約經銷處申辦使用
    ，殊無借用他人名義所申辦行動電話門號使用之理，倘不自
    行申辦行動電話門號，反無故向他人借用行動電話門號之SI
    M卡使用，依常理得認為其借用他人行動電話門號SIM卡使用
    之行徑，極可能與財產性之犯罪密切相關，並藉此規避有犯
    罪偵查權限之機關循線追查之可能，此應為被告所得認知。
    況現今媒體報導中，或以線路維修、中獎、退稅、家人遭擄
    、信用卡款對帳或提款卡密碼外洩，疑似遭人盜領存款等事
    由，利用他人名義所申辦之行動電話門號作為聯繫工具，詐
    騙被害人至金融機構櫃檯電匯，抑或持提款卡至自動櫃員機
    依其指示操作，使被害人在不知情之狀況下依指示操作匯出
    款項後，隨即將之提領一空，或者派員至現場向被害人收取
    款項之詐騙手法，層出不窮，以被告係智慮成熟並具相當社
    會經驗之人而言，對此一犯罪型態，自難諉為不知。從而，
    被告上開行動電話門號之SIM 卡，若非經由被告交付並同意
    使用，則詐欺集團如何能肯認該SIM 卡於脫離被告持有後，
    不致立即遭被告辦理掛失或暫停使用，而放心、大膽遂行其
    詐欺取財犯行並以之充為詐欺集團成員間聯繫使用或聯繫不
    特定被害人之工具，於要求被害人依指示逕將款項匯入或轉
    入指定帳戶後，旋即提領一空，或前往現場向被害人取款。
    益徵上開行動電話門號SIM 卡係由被告提供予該詐欺集團成
    員使用甚明。
  (三)又刑法上之故意犯，可分為直接故意與不確定故意，所謂不
    確定故意即指行為人對於構成犯罪之事實，預見其發生而其
    發生並不違反其本意，刑法第13條第2 項定有明文。而行動
    電話之門號，一般人均得自行向行動電話通信業者申辦開通
    使用，並無任何特定身分之限制，倘其本意非在將該門號作
    為犯罪之不法目的或掩飾真實犯罪者身分之情況下，實無以
    他人名義之行動電話號進行撥打聯繫之必要。近來佯稱線路
    維修、退稅、欠款、查詢帳戶、中獎等方式詐欺之犯罪類型
    層出不窮，此類犯罪多利用他人名義申請之行動電話門號作
    為聯繫管道，廣經媒體披載，政府亦多所宣導，目的均在避
    免民眾受騙，被告係具相當社會經驗之人，其於審理過程中
    之應對、舉止均與常人無異，係具通常智識程度之人，對此
    應知悉甚詳。故其將前開行動電話門號之SIM 卡提供他人作
    為詐欺取財犯罪時聯繫之用，當為其所能預見，且其發生並
    不違背其本意，則被告主觀上確有幫助詐欺之不確定故意，
    應堪認定。
  (四)綜上所述，被告辯稱不知該行動電話遭人作為詐欺犯罪使用
    等語，顯係臨訟飾卸之詞，委不足採，本案事證明確，被告
    犯行洵堪認定，應依法論科。
四、按刑法上之幫助犯，係對於犯罪與正犯有共同之認識，而以
    幫助之意思，對於正犯資以助力，未參與實施犯罪構成要件
    之行為者而言（參照最高法院88年度台上字第1270號判決意
    旨）。被告係基於幫助該詐欺集團成員犯詐欺罪而提供行動
    電話門號SIM 卡，且無任何積極證據證明其有參與實施詐欺
    取財之犯罪構成要件行為，是核被告所為，係犯刑法第30條
    第1項、第339條第1 項之幫助詐欺取財罪。雖該詐欺集團成
    員先後對告訴人及被害人等實施詐欺犯行（其中對於告訴人
    張廣照及被害人張李秋英實行詐欺之部分，係一行為而觸犯
    二罪名，為想像競合犯，應論以一罪），而應分論併罰，但
    被告係以單一幫助詐欺之犯意，而交付上開行動電話門號之
    SIM 卡與該詐欺集團之成員，應僅成立一罪。被告所幫助之
    詐欺集團成員「王忠信」、「阿成」、陳郭晉及該專司收購
    行動電話門號之不詳人間，有犯意之聯絡及行為之分擔，均
    為共同正犯。又被告提供前開行動電話門號SIM 卡予該詐欺
    集團成員之幫助犯行，應依刑法第30條第2 項之規定，按正
    犯之刑減輕之。另檢察官僅就告訴人張廣照遭詐騙之部分提
    起公訴，而未提及被害人王廉中、張主發及張李秋英遭詐騙
    之事實，然被告係提供開行動電話門號SIM 卡予該詐欺集團
    使用，尚有被害人王廉中、張主發及張李秋英遭騙，上開告
    訴人張廣照遭詐騙之事實既經認定，且被告就上開事實僅成
    立一幫助犯罪，業如前述，是被害人王廉中、張主發及張李
    秋英遭詐騙部分之事實，應為起訴效力所及，本院自應併與
    審理，附此敘明。
五、被告有事實欄所載之前案及執行資料，有臺灣高等法院被告
    前案紀錄表1紙在卷可稽，其曾受徒刑之執行完畢後，5年以
    內故意再犯本案有期徒刑以上之罪，為累犯，應依刑法第47
    條第1項之規定加重其刑。爰審酌被告為具一般社會生活經
    驗之人，對於現今社會詐騙集團猖獗，若將自己行動電話門
    號提供他人使用，將作為詐欺犯罪使用之可能，應可知悉，
    且被害人等並因此而分別交付前揭款項與該詐欺集團之成員
    而受有財產損失，所為已影響社會交易安全，並使犯罪之追
    查趨於困難及複雜，另參酌其否認犯行、犯罪之動機、生活
    狀況、智識程度、對於被害人所生損害之程度及尚未與被害
    人等和解等一切情狀，量處如主文所示之刑，並諭知易科罰
    金之折算標準，以資懲儆。
據上論斷，應依刑事訴訟法第452條、第299條第1 項前段，刑法
第339條第1項、第30條第1項前段、第2 項、第28條、第47條第1
項、第41條第1項前段，刑法施行法第1條之1，判決如主文。
本案經檢察官江林達到庭執行職務
中    華    民    國   100    年    6     月    17    日
                  刑事第十八庭  審判長法  官  彭慶文
                                      法  官  林芳華
                                      法  官  陳思帆
上正本證明與原本無異。
如不服本判決應於收受送達後10日內向本院提出上訴書狀，並應
敘述具體理由；其未敘述上訴理由者，應於上訴期間屆滿後20日
內向本院補提理由書（均須按他造當事人之人數附繕本）「切勿
逕送上級法院」。告訴人或被害人如對於本判決不服者，應具備
理由請求檢察官上訴，其上訴期間之計算係以檢察官收受判決正
本之日期為準。
                                      書記官  許婉如
中    華    民    國   100    年    6     月    17    日
附錄法條：刑法第339條、第30條
中華民國刑法第339條
（普通詐欺罪）
意圖為自己或第三人不法之所有，以詐術使人將本人或第三人之
物交付者，處 5 年以下有期徒刑、拘役或科或併科 1 千元以下
罰金。
以前項方法得財產上不法之利益或使第三人得之者，亦同。
前二項之未遂犯罰之。
中華民國刑法第30條
（幫助犯及其處罰）
幫助他人實行犯罪行為者，為幫助犯。雖他人不知幫助之情者，
亦同。
幫助犯之處罰，得按正犯之刑減輕之。